【裁判字號】    97,消債更,365
【裁判日期】    980422
【裁判案由】    更生事件
【裁判全文】
臺灣基隆地方法院民事裁定           97年度消債更字第365號
聲  請  人  甲○○
即  債務人
代  理  人  李基益律師
上列當事人因消費者債務清理事件聲請更生，本院裁定如下：
    主  文
聲請駁回。
聲請程序費用由聲請人負擔。
    理  由
一、按聲請更生或清算不合程式或不備其他要件者，法院應以裁
    定駁回之；又債務人與金融機構協商成立者，不得聲請更生
    或清算。但因不可歸責於己之事由，致履行顯有重大困難者
    ，不在此限；本條例施行前，債務人依金融主管機關協調成
    立之中華民國銀行公會會員辦理消費金融案件無擔保債務協
    商機制與金融機構成立之協商，準用前項之規定，消費者債
    務清理條例（下稱本條例）第8條前段、第151條第5項、第6
    項分別定有明文。次按債之關係，係以當事人間之信賴關係
    為基礎，為社會經濟組織之重要支柱，故當事人於以法律行
    為追求自己之利益之際，亦應顧及對方之利益，並考量債權
    債務在社會上之作用，本於誠實及信用之原則，行使債權及
    履行債務。是對於已陷入經濟上困境之消費者，若任其於惡
    性循環之債務窘境中生存，將衍生嚴重之社會問題，難以維
    持安定之社會經濟秩序，故為兼顧債權人、債務人雙方之利
    益，對陷於經濟上困境之消費者，乃允其於本條例施行後，
    得選擇以重建型之更生程序或清算型之清算程序清理其債務
    ，藉以妥適調整債務人與債權人及其他利害關係人間之權利
    義務關係，保障債權人獲得公平受償，並謀求消費者經濟生
    活之重建復甦機會。惟對於已與金融機構協商成立，或於本
    條例施行前，已依金融主管機關協調成立之中華民國銀行公
    會會員辦理消費金融案件無擔保債務協商機制（下稱銀行公
    會債務協商機制）與金融機構成立協商之債務人，自應受該
    成立協議拘束，按協議條件履行，僅有其後發生情事變更，
    在清償期間收入或收益不如預期，致該方案履行困難甚或履
    行不能，因不可歸責於己，始能聲請更生或清算；若非因不
    可歸責於己之事由，致履行顯有重大困難，僅係為圖謀減免
    債務，而不為債務之履行，自有違債權契約為誠信契約之本
    旨，為避免債務人任意毀諾已成立之協商，肇致道德危險，
    濫用更生或清算之裁判上債務清理程序，故依本條例第151
    條第6項準用同條第5項前段之規定，不得聲請更生或清算。
二、本件聲請意旨略以：聲請人對於金融機構因信用卡、自用住
    宅借款等契約負有無擔保債務新臺幣（下同）7,408,377元
    、有擔保債務4,921,000元，而有不能清償債務之虞，於本
    條例施行後，曾以書面向最大債權金融機構請求共同協商債
    務清償方案，惟協商不成立，且聲請人無擔保或無優先權之
    債務總額未逾1,200萬元，復未經法院裁定開始清算或宣告
    破產，爰請求准予開始更生程序云云。
三、經查，聲請人雖於本條例施行後請求共同協商債務清償方案
    ，而協商不成立，惟聲請人於本條例施行前，曾於95年間與
    最大債權金融機構台新國際商業銀行股份有限公司約定自民
    國（下同）95年9月起，分120期，零利率，每月清償33,821
    元，而聲請人僅依約履行至97年7月等情，有前置協商退件
    通知函、聯合徵信中心當事人綜合信用報告、協議書及協商
    成立通知函等件為證。準此，依本條例第151條第6項準用第
    5項規定，本件聲請人須有不可歸責於己致履行顯有重大困
    難之事由，始得聲請更生。又查，聲請人95年度總收入為89
    5,896元（扣稅後所得），平均每月收入為74,658元（元以
    下四捨五入），96年度總收入為728,879元，平均每月收入
    為60,740元，97年度3月及4月份薪資分別為53,609元及53,5
    81元，又聲請人之配偶96年度之收入總額為380,605元，平
    均每月收入約為31,717元等情，亦有聲請人95年及96年度綜
    合所得稅各類所得清單資料、薪資明細單及聲請人配偶96年
    度綜合所得稅各類所得資料清單附卷可稽。而聲請人既已負
    債1,000餘萬元，其日常生活支出自應受到相當之限制，而
    應以維持最低生活所需之費用為計算標準。依行政院所公佈
    97年臺灣省最低生活費用為9,829元，則聲請人及其配偶與
    三名子女之必要支出應為49,145元（計算式：9,829元×5＝
    49,145元）。而聲請人雖主張其自94年1月至111年4月每月
    應支出自用住宅貸款38,000元，惟聲請人既未提出貸款契約
    及繳納貸款之證明，其所列聲請本件更生前兩年之支出中復
    無房屋貸款之支出，其上開主張自難採信。準此，聲請人之
    每月家庭收入縱僅以90,000元計算，扣除前開必要支出數額
    49,145元，所剩餘額40,855元，仍高於聲請人依上開協商條
    件每月應清償之數額33,821元，而無不能清償之情形。至於
    聲請人雖稱其自95年8月間起至97年7月止為清償上開依協商
    條件所定每月應清償債務，向親友借款並參加互助會，現每
    月須清償一定金額，惟查，聲請人經本院於97年12月4日裁
    定命補正與民間債權人等消費借貸契約之訂立日期及收受各
    筆借貸金額之證明，然聲請人迄未補正，且聲請人之每月收
    入扣除必要支出後，已足支付前揭協商金額乙節，既如前述
    ，聲請人本無向親友借款或參與民間合會以清償之必要，是
    其上開主張自非可採。況查，聲請人所列舉之必要支出項目
    ，竟含網路費用、行動電話，而全民健康保險以外之其他商
    業型保險費用更高達每月8,553元，顯見聲請人於協商成立
    後，並未樽節開銷，確實控制不必要之支出，仍舊維持過往
    之寬逸生活，如此終致聲請人經濟越陷困境，實難謂係不可
    歸責於聲請人。從而，本件聲請人聲請更生，顯與消費者債
    務清理條例第151條第6項準用第5項之規定不合，且該欠缺
    亦無從補正，自應駁回其更生之聲請。
四、據上論結，本件聲請人聲請更生應屬要件不備，依消費者債
    務清理條例第8條、第15條，民事訴訟法第95條、第78條之
    規定，裁定如主文。
中    華    民    國    98    年    4    月    22    日
                  民事庭法  官  姚貴美
以上正本係照原本作成。
如不服本裁定，應於裁定送達後10日內，以書狀向本院提出抗告
，並繳納抗告費新臺幣1,000元。
中    華    民    國    98    年    4    月    22    日
                        書記官  詹小瑤


司法院資訊處製作；財團法人民間司法改革基金會備份。
